ACORDAO-COMPLETO-2449061

ACÓRDÃO 4093/2021 ATA 7/2021 - SEGUNDA CÂMARA

VISTOS, relatados e discutidos estes autos da Tomada de Contas Especial instaurada pelo Ministério do Turismo - MTur, em função da não comprovação da regular aplicação dos recursos repassados pela União no âmbito do Convênio 704.874/2009, que teve por objeto a realização do evento intitulado "2ª Festa da Mandioca".
ACORDAM os Ministros do Tribunal de Contas da União, reunidos em Sessão da 2ª Câmara, ante as razões expostas pelo Relator, em: 
9.1. com fundamento nos arts. 1º, inciso I, 16, inciso III, alínea c, 19, caput, e 23, inciso III, da Lei 8.443/1992, julgar irregulares as contas do Sr. Antônio Gomes da Silva e do Município de Mari/PB, condenando-os, em solidariedade, ao pagamento da quantia original abaixo discriminada, com a fixação do prazo de quinze dias, a contar da notificação, para comprovarem, perante o Tribunal (artigo 214, inciso III, alínea a do Regimento Interno/TCU) , o recolhimento da dívida aos cofres do Tesouro Nacional, atualizada monetariamente e acrescida dos juros de mora, calculados a partir da data indicada até a do efetivo recolhimento, abatida do valor a crédito já devolvido, igualmente indicado abaixo, nos termos do verbete de Súmula/TCU 128 e na forma da legislação em vigor:
	VALOR (R$) 
	DATA 
	Débito/Crédito

	        100.000,00
	28/10/2009
	D

	       1.077,32
	26/4/2018
	C

9.2. autorizar, caso requerido, nos termos do art. 26 da Lei 8.443/1992 c/c o art. 217 do Regimento Interno/TCU, o parcelamento da dívida em até 36 (trinta e seis) parcelas mensais e sucessivas, sobre as quais incidirão os correspondentes acréscimos legais (débito: atualização monetária e juros de mora) , esclarecendo aos responsáveis que a falta de pagamento de qualquer parcela importará no vencimento antecipado do saldo devedor, sem prejuízo das demais medidas legais;
9.3. autorizar, desde logo, nos termos do art. 28, inciso II, da Lei 8.443/1992, a cobrança judicial da dívida, caso não atendidas as notificações;  
9.4. enviar cópia deste Acórdão à Procuradoria da República no Estado da Paraíba, nos termos do § 7° do art. 209 do Regimento Interno/TCU, para a adoção das medidas que entender cabíveis, bem como ao Ministério do Turismo, para ciência.

Tomada de Contas Especial instaurada pelo Ministério do Turismo em função da não comprovação da regular aplicação dos recursos repassados pela União no âmbito do Convênio 01009/2009, que teve por objeto a realização do evento intitulado 2ª Festa da Mandioca.

Segunda Câmara

Município de Mari/PB.

3. Responsáveis:  Antônio  Gomes  da  Silva  (XXX.341.974-XX)  e  Município  de  Mari/PB (08.917.106/0001-66).

13.1. Ministros presentes: Bruno Dantas (Presidente), Augusto Nardes, Aroldo Cedraz e Raimundo Carreiro.
13.2. Ministro-Substituto presente: Marcos Bemquerer Costa (Relator).

MARCOS BEMQUERER

Trata-se da Tomada de Contas Especial instaurada pelo Ministério do Turismo - Mtur em desfavor do Sr. Antônio Gomes da Silva, ex-Prefeito de Mari/PB, tendo por fundamento a não comprovação da regular aplicação dos recursos repassados pela União, no âmbito do Convênio 704.874/2009 (peça 7) .
2.	Referido ajuste, celebrado entre aquele ente federado e o Mtur, teve por objeto a realização do evento intitulado "2ª Festa da Mandioca".
3.	Transcrevo, a seguir, com os devidos ajustes de forma, a instrução da Secretaria de Controle Externo de Tomada de Contas Especial - Secex/TCE na qual os fatos atinentes a este processo são descritos (peça 71) :
"HISTÓRICO 
Em 12/7/2018, com fundamento na IN/TCU 71/2012, alterada pela IN/TCU 76/2016 e DN/TCU 155/2016, o (...) Ministério do Turismo autorizou a instauração da tomada de contas especial (peça 33) . O processo foi registrado no sistema e-TCE com o número 1634/2019.
O Convênio 01009/2009, registro Siafi 704874, foi firmado no valor de R$ 105.000,00, sendo R$ 100.000,00 à conta do concedente e R$ 5.000,00 referente à contrapartida do convenente. Teve vigência de 15/9 a 7/12/2009, com prazo para apresentação da prestação de contas em 8/1/2010. Os repasses efetivos da União totalizaram R$ 100.000,00 (peça 9) .
A prestação de contas e complementações enviadas foram analisadas por meio dos documentos constantes nas peças 26 e 37.
O fundamento para a instauração da Tomada de Contas Especial, conforme consignado na matriz de responsabilização elaborada pelo tomador de contas, foi a (...) realização de evento vinculado ao aniversário do município, o que é vedado pelo Ministério do Turismo.
O responsável arrolado na fase interna foi devidamente comunicado e, diante da ausência de justificativas suficientes para elidir a irregularidade e da não devolução dos recursos, instaurou-se a tomada de contas especial.
No relatório (peça 53) , o tomador de contas concluiu que o prejuízo importaria no valor original de R$ 100.000,00, imputando-se a responsabilidade a Antônio Gomes da Silva, Prefeito, no período de 1º/1/2009 a 31/12/2012, na condição de gestor dos recursos. 
Em 17/2/2020, a Controladoria-Geral da União emitiu o relatório de auditoria (peça 55) , em concordância com o relatório do tomador de contas. O certificado de auditoria e o parecer do dirigente do órgão de controle interno concluíram pela irregularidade das presentes contas (peças 56 e 57) .
Em 3/3/2020, o ministro responsável pela área atestou haver tomado conhecimento das conclusões contidas no relatório e certificado de auditoria, bem como do parecer conclusivo do dirigente do órgão de controle interno, manifestando-se pela irregularidade das contas, e determinou o encaminhamento do processo ao Tribunal de Contas da União (peça 58) .
Na instrução inicial (peça 61) , analisando-se os documentos nos autos, concluiu-se pela necessidade de realização de citação para a seguinte irregularidade: 
10.1. Irregularidades: 1) Realização de evento vinculado ao aniversário do município que é vedado pelo Ministério do Turismo. 2) Ausência de comprovação da execução física do objeto do convênio. 3) Ausência de comprovação de que as empresas que não detinham direitos de exclusividade, contratadas irregularmente por inexigibilidade, pagaram o cachê de bandas ou cantores que realizaram o evento.
10.1.1. Evidências da irregularidade: documentos técnicos presentes nas peças 7, 15, 19, 21, 22, 23, 24, 26, 28, 36, 37, 38, 39 e 40.
10.1.2. Normas infringidas: 1) Portaria MTur Portaria n° 171, de 19 de setembro de 2008 e Termo de Convênio. 2) Constituição Federal art. 37, caput, c/c o art. 70, parágrafo único; Decreto-lei 200/67, art. 93; Portaria interministerial 127/2008; Decreto 5.450/2005; Lei 8.666/1993; Acórdão 96/2008 e o respectivo Termo de Convênio. 3) Art. 70, parágrafo único, da Constituição Federal de 1988; art. 93, do Decreto-lei 200, de 25 de fevereiro de 1967; art. 50, §3º, da Portaria Interministerial 127/2008, Acórdão 96/2008-TCU-Plenário, Acórdão 1435/2017-TCU-Plenário e Termo do Convênio.
10.2. Débitos relacionados aos responsáveis Antônio Gomes da Silva e município de Mari - PB: 
	Data de ocorrência
	Valor histórico (R$) 
	Identificador da parcela

	28/10/2009
	100.000,00
	D1

	26/4/2018
	1.077,32
	C1

10.2.1. Cofre credor: Tesouro Nacional.
10.2.2. Responsável: Antônio Gomes da Silva. 
10.2.2.1. Conduta: na parcela D1 - 1) Utilizar recursos do convênio para a realização de evento vinculado à festa de comemoração de aniversário do município. 2) Não apresentar documentos que comprovassem a execução física dos todos os itens previstos no plano de trabalho. 3) Não apresentar documentos bancários, notas fiscais e recibos (ou outros documentos equivalentes) emitidos em nome das bandas e cantores e assinados por seus representantes legais ou pelos seus empresários exclusivos, sendo essa representação ou exclusividade registrada em cartório.
10.2.2.2. Nexo de causalidade: A não apresentação de documentos que comprovassem a execução física e financeira dos itens previstos no plano de trabalho resultou na presunção de dano ao erário.
10.2.2.3. Culpabilidade: não há excludentes de ilicitude, de culpabilidade e de punibilidade; é razoável supor que o responsável tinha consciência da ilicitude de sua conduta; era exigível conduta diversa da praticada, qual seja, comprovar por meio de documentos a efetiva execução física e financeira de todos os itens previstos no plano de trabalho. 
10.2.3. Responsável: Município de Mari/PB. 
10.2.3.1. Conduta: na parcela D1 - beneficiar-se de recursos do convênio para a realização de evento vinculado à festa de comemoração de aniversário do município.
10.2.3.2. Nexo de causalidade: Ao se beneficiar indevidamente de recursos do convênio para realização de evento vinculado à festa de comemoração de aniversário do município, vedado pelo Ministério do Turismo, impossibilitou o alcance das finalidades específicas do convênio, resultando em presunção de dano ao erário.
10.2.3.3. Culpabilidade: não há excludentes de ilicitude, de culpabilidade e de punibilidade; é razoável supor que o administrador responsável pela pessoa jurídica tinha consciência da ilicitude de sua conduta; era exigível conduta diversa da praticada, qual seja, realizar despesas apenas em eventos geradores de fluxo turístico conforme definido pelo órgão concedente. 
Encaminhamento: citação.
Apesar de o tomador de contas não haver incluído o Município de Mari/PB como responsável neste processo, após análise realizada sobre a documentação acostada aos autos, conclui-se que [tal ente deveria ser incluído no polo passivo], uma vez que há evidências de que tenha tido participação na irregularidade aqui verificada.
Em cumprimento ao pronunciamento da unidade (peça 63) , foi efetuada citação dos responsáveis, nos moldes adiante:
Antônio Gomes da Silva - promovida a citação do responsável, conforme delineado adiante:
	Comunicação: Ofício 38139/2020 - Seproc (peça 66) 
Data da Expedição: 4/9/2020
Data da Ciência: 23/9/2020 (peça 69) 
Nome Recebedor: Wanuze H. Cavalcanti
Observação: Ofício enviado para o endereço do responsável, conforme pesquisa na base de dados no sistema da Receita Federal (peça 64) .
Fim do prazo para a defesa: 8/10/2020
	
Município de Mari/PB - promovida a citação do responsável, conforme delineado adiante:
	Comunicação: Ofício 38141/2020 - Seproc (peça 67) 
Data da Expedição: 4/9/2020
Data da Ciência: 23/9/2020 (peça 68) 
Nome Recebedor: Wanuze H. Cavalcanti 
Observação: Ofício enviado para o endereço do responsável, conforme pesquisa na base de dados no sistema da Receita Federal (peça 65) .
Fim do prazo para a defesa: 8/10/2020
	
Conforme Despacho de Conclusão das Comunicações Processuais (peça 70) , as providências inerentes às comunicações processuais foram concluídas. 
Transcorrido o prazo regimental, os responsáveis Antônio Gomes da Silva e o Município de Mari - PB permaneceram silentes, devendo ser considerados revéis, nos termos do art. 12, § 3º, da Lei 8.443/1992.
ANÁLISE DOS PRESSUPOSTOS DE PROCEDIBILIDADE DA IN/TCU 71/2012
Avaliação de Viabilidade do Exercício do Contraditório e Ampla Defesa
Verifica-se que não houve o transcurso de mais de dez anos desde o fato gerador sem que tenha havido a notificação dos responsáveis pela autoridade administrativa federal competente (art. 6º, inciso II, c/c art. 19 da IN/TCU 71/2012, modificada pela IN/TCU 76/2016) , uma vez que o fato gerador da irregularidade sancionada ocorreu em 28/10/2009, e os responsáveis foram notificados sobre a irregularidade pela autoridade administrativa competente conforme abaixo:
16.1. Antônio Gomes da Silva: por meio do ofício acostado à peça 42, recebido em 26/6/2018, conforme AR (peça 44) .
16.2. Município de Mari - PB: responsável não notificado na fase interna.
Valor de Constituição da TCE 	
Verifica-se, ainda, que o valor atualizado do débito apurado (sem juros) em 1/1/2017 é de R$ 158.902,68, portanto superior ao limite mínimo de R$ 100.000,00, na forma estabelecida conforme os arts. 6º, inciso I, e 19 da IN/TCU 71/2012, modificada pela IN/TCU 76/2016. 
OUTROS PROCESSOS/DÉBITOS NOS SISTEMAS DO TCU COM OS MESMOS RESPONSÁVEIS
Informa-se que foi encontrado processo no Tribunal com os mesmos responsáveis:
	Responsável
	Processos

	Antônio Gomes da Silva
	Processo 021.367/2020-5 [TCE, aberto, 'TCE instaurada pelo (a) Fundo Nacional de Desenvolvimento da Educação em razão de Omissão no dever de prestar contas, para atendimento ao Programa de Apoio aos Sistemas de Ensino para Atendimento de Jovens e Adultos (Peja) , exercício 2016, função EDUCACAO (nº da TCE no sistema: 97/2019) ']
Processo 004.001/2016-8 [TCE, aberto, 'TCE contra Marcos Aurélio Martins de Paiva e Antônio Gomes da Silva - ex-Prefeitos - Prefeitura Municipal de Mari/PB - Irreg. no Conv. 1.347/2008 - Coordenação-Geral de Convênios-CGCV/ Ministério do Turismo - Mtur - SIAFI número 700879']
Processo 012.359/2018-1 [TCE, encerrado, 'TCE instaurada pelo (a) FUNASA - Superintendência Estadual/DF em razão de Não comprovação da regular aplicação dos recursos repassados pela União, Termo de compromisso TC/PAC 0953/09, firmado com o/a FUNDACAO NACIONAL DE SAUDE, Siafi/Siconv 657973, função SAUDE, que teve como objeto EXECUÇÃO DE SISTEMAS DE ABASTECIMENTO DE ÁGUA PARA ATENDER O MUNICÍPIODE MARI/PB NO PROGRAMA DE ACELERAÇÃO DO CRESCIMENTO - PAC/2009. (nº da TCE no sistema: 632/2017) ']
Processo 040.871/2019-3 [TCE, aberto, 'TCE instaurada pelo (a) Fundo Nacional de Desenvolvimento da Educação em razão de Omissão no dever de prestar contas, para atendimento ao PROJOVEM CAMPO, exercício 2014, função EDUCACAO (nº da TCE no sistema: 4000/2019) ']
Processo 014.009/2014-5 [TCE, aberto, 'TCE contra Antônio Gomes da Silva - ex-prefeito - PM de Mari/PB - Irreg. no Convênio nº 743445/2010 - Ministério do Turismo - Mtur - SIAFI n.° 743445']

	Município de Mari - PB
	Processo 012.359/2018-1 [TCE, encerrado, 'TCE instaurada pelo (a) FUNASA - Superintendência Estadual/DF em razão de Não comprovação da regular aplicação dos recursos repassados pela União, Termo de compromisso TC/PAC 0953/09, firmado com o/a FUNDACAO NACIONAL DE SAUDE, Siafi/Siconv 657973, função SAUDE, que teve como objeto EXECUÇÃO DE SISTEMAS DE ABASTECIMENTO DE ÁGUA PARA ATENDER O MUNICÍPIODE MARI/PB NO PROGRAMA DE ACELERAÇÃO DO CRESCIMENTO - PAC/2009. (nº da TCE no sistema: 632/2017) ']

Informa-se que foi encontrado débito imputável aos responsáveis no banco de débitos existente no sistema e-TCE:
	Responsável
	Débitos inferiores

	Antônio Gomes da Silva
	2348/2018 (R$ 63.350,00) - Dano inferior ao limite de instauração da TCE cadastrado

A tomada de contas especial está, assim, devidamente constituída e em condição de ser instruída.
EXAME TÉCNICO
Da validade das notificações:
Preliminarmente, cumpre tecer breves considerações sobre a forma como são realizadas as comunicações processuais no TCU. A esse respeito, destacam-se o art. 179, do Regimento Interno do TCU (Resolução 155, de 4/12/2002) e o art. 4º, inciso III, § 1º, da Resolução TCU 170, de 30 de junho de 2004, in verbis:
'Art. 179. A citação, a audiência ou a notificação, bem como a comunicação de diligência, farse-ão:
I - mediante ciência da parte, efetivada por servidor designado, por meio eletrônico, fac-símile, telegrama ou qualquer outra forma, desde que fique confirmada inequivocamente a entrega da comunicação ao destinatário;
II - mediante carta registrada, com aviso de recebimento que comprove a entrega no endereço do destinatário;
III - por edital publicado no Diário Oficial da União, quando o seu destinatário não for localizado
 (...) 
Art. 3º As comunicações serão dirigidas ao responsável, ou ao interessado, ou ao dirigente de órgão ou entidade, ou ao representante legal ou ao procurador constituído nos autos, com poderes expressos no mandato para esse fim, por meio de:
I - correio eletrônico, fac-símile ou telegrama;
II - servidor designado;
III - carta registrada, com aviso de recebimento;
IV - edital publicado no Diário Oficial da União, quando o seu destinatário não for localizado, nas hipóteses em que seja necessário o exercício de defesa.
Art. 4º. Consideram-se entregues as comunicações:
I - efetivadas conforme disposto nos incisos I e II do artigo anterior, mediante confirmação da ciência do destinatário;
II - realizadas na forma prevista no inciso III do artigo anterior, com o retorno do aviso de recebimento, entregue comprovadamente no endereço do destinatário;
III - na data de publicação do edital no Diário Oficial da União, quando realizadas na forma prevista no inciso IV do artigo anterior.
§ 1º O endereço do destinatário deverá ser previamente confirmado mediante consulta aos sistemas disponíveis ao Tribunal ou a outros meios de informação, a qual deverá ser juntada ao respectivo processo.'
Bem se vê, portanto, que a validade da citação via postal não depende de que o aviso de recebimento seja assinado pelo próprio destinatário da comunicação, o que dispensa, no caso em tela, a entrega do AR em "mãos próprias". A exigência da norma é no sentido de o Tribunal verificar se a correspondência foi entregue no endereço correto, residindo aqui a necessidade de certeza inequívoca. 
 (...) 
No caso vertente, a citação dos responsáveis se deu em endereços provenientes da base de CPFs da Receita Federal, em sistema custodiado pelo TCU. A entrega dos ofícios citatórios nesses endereços ficou comprovada.
Nos processos do TCU, a revelia não leva à presunção de que seriam verdadeiras todas as imputações levantadas contra os responsáveis, diferentemente do que ocorre no processo civil, em que a revelia do réu opera a presunção da verdade dos fatos narrados pelo autor (Acórdão 1009/2018-TCU-Plenário, Relator Min. Bruno Dantas; 2369/2013 - TCU - Plenário, Relator Min. Benjamin Zymler e 2449/2013 - TCU - Plenário, Relator Min. Benjamin Zymler) . Dessa forma, a avaliação da responsabilidade do agente não pode prescindir da prova existente no processo ou para ele carreada. 
Ao não apresentar sua defesa, os responsáveis deixaram de produzir prova da regular aplicação dos recursos sob sua responsabilidade, em afronta às normas que impõem aos gestores públicos a obrigação legal de, sempre que demandados pelos órgãos de controle, apresentar os documentos que demonstrem a correta utilização das verbas públicas, a exemplo do contido no art. 93 do Decreto-Lei 200/1967: 'Quem quer que utilize dinheiros públicos terá de justificar seu bom e regular emprego na conformidade das leis, regulamentos e normas emanadas das autoridades administrativas competentes.' 
Mesmo as alegações de defesa não sendo apresentadas, considerando o princípio da verdade real que rege esta Corte, procurou-se buscar, em manifestações dos responsáveis na fase interna desta Tomada de Contas Especial, se havia algum argumento que pudesse ser aproveitado a seu favor. 
Os argumentos apresentados na fase interna (peças 12 e 36) não elidem as irregularidades apontadas.
Em se tratando de processo em que a parte interessada não se manifestou acerca das irregularidades imputadas, não há elementos para que se possa efetivamente aferir e reconhecer a ocorrência de boa-fé na conduta do Sr. Antônio Gomes da Silva. 
Contudo, em função da impossibilidade de se apurar a boa-fé de pessoa jurídica de direito público, e tendo em vista que o débito imputado é solidário com o município, de acordo com a jurisprudência dessa Corte de Contas (Acórdão 7720/2019-TCU-Segunda Câmara - Rel. Augusto Nardes) , deve-se abrir novo e improrrogável prazo para que aquele ente recolha o débito apurado sem multa e juros, com fundamento no art. 12, §§ 1º e 2º, da Lei 8.443/1992 e arts. 202, §§ 2º, 3º e 4º do RI/TCU.
Prescrição da Pretensão Punitiva
Vale ressaltar que a pretensão punitiva do TCU, conforme Acórdão 1441/2016-TCU-Plenário, Relator Min. Benjamin Zymler, que uniformizou a jurisprudência acerca dessa questão, subordina-se ao prazo geral de prescrição indicado no art. 205 do Código Civil, que é de dez anos, contado da data de ocorrência da irregularidade sancionada, nos termos do art. 189 do Código Civil, sendo este prazo interrompido pelo ato que ordenar a citação, a audiência ou a oitiva dos responsáveis.
No caso em exame, ocorreu a prescrição, uma vez que a irregularidade sancionada ocorreu em 28/10/2009, e o ato de ordenação da citação ocorreu em 21/7/2020.
CONCLUSÃO
Em face da análise promovida na seção 'Exame Técnico', verifica-se que os responsáveis Antônio Gomes da Silva e Município de Mari - PB não lograram comprovar a boa e regular aplicação dos recursos, instados a se manifestar, optaram pelo silêncio, configurando a revelia, nos termos do § 3º do art. 12, da Lei 8.443/1992. 
Ademais, inexistem nos autos elementos que demonstrem a boa-fé do responsável Antônio Gomes da Silva ou a ocorrência de outras excludentes de culpabilidade.
De outro modo, não cabe a análise de boa-fé do ente federado.
Verifica-se também que houve a prescrição da pretensão punitiva, conforme análise já realizada.
Tendo em vista que o débito imputado é solidário com o município, de acordo com a jurisprudência dessa Corte de Contas (Acórdão 7720/2019-TCU-Segunda Câmara - Rel. Augusto Nardes) , deve-se abrir novo e improrrogável prazo para que aquele ente recolha o débito apurado sem multa e juros, com fundamento no art. 12, §§ 1º e 2º, da Lei 8.443/1992 e arts. 202, §§ 2º, 3º e 4º do RI/TCU.
Por fim, como não houve elementos que pudessem modificar o entendimento acerca das irregularidades em apuração, mantém-se a matriz de responsabilização presente na peça 60."
4. 	Feitas tais considerações, a proposta de mérito da Secex/TCE, uníssona, foi redigida nos seguintes termos (peças 71, p. 8, 72 e 73) :  
"I) considerar revéis o Sr. Antônio Gomes da Silva e o Município de Mari/PB para todos os efeitos, dando-se prosseguimento ao processo, com fulcro no art. 12, § 3º, da Lei 8.443/1992; 
II) fixar novo e improrrogável prazo de quinze dias, a contar da notificação, com fundamento no art. 12, §§ 1º e 2º, da Lei 8.443/1992 e art. 202, §§ 2º e 3º, do Regimento Interno/TCU, para que o Município de Mari/PB efetue e comprove, perante este Tribunal, o recolhimento da quantia a seguir especificada aos cofres do Tesouro Nacional, atualizada monetariamente a partir da data indicada até a data do efetivo recolhimento, na forma prevista na legislação em vigor:
	Data 
	Valor (R$) 
	Tipo da parcela

	28/10/2009
	100.000,00
	Débito

	26/4/2018
	1.077,32
	Crédito

Valor atualizado do débito (sem juros) em 29/11/2020: R$ 180.997,30.
III) informar ao Município de Mari/PB que a liquidação tempestiva do débito atualizado monetariamente saneará o processo e permitirá que as contas sejam julgadas regulares com ressalva, dando-lhe quitação, nos termos do § 4º do art. 202 do Regimento Interno/TCU, ao passo que a ausência dessa liquidação tempestiva levará ao julgamento pela irregularidade das contas, com imputação de débito a ser atualizado monetariamente e acrescido de juros moratórios."
5.	O Ministério Público especializado, em parecer da lavra do Procurador Sérgio Ricardo Costa Caribé, anuiu ao encaminhamento alvitrado pela unidade especializada (peça 74) .
		É o Relatório.

não há.

Procurador Sérgio Ricardo Costa Caribé.

TOMADA DE CONTAS ESPECIAL. CONVÊNIO. REALIZAÇÃO DA 2ª FESTA DA MANDIOCA. NÃO COMPROVAÇÃO DA BOA E REGULAR APLICAÇÃO DOS RECURSOS FEDERAIS RECEBIDOS. EVENTO VINCULADO AO ANIVERSÁRIO DA MUNICIPALIDADE. DANO AO ERÁRIO. CITAÇÃO DO EX-PREFEITO E DO MUNICÍPIO. REVELIA. CONTAS IRREGULARES. DÉBITO. PRESCRIÇÃO DA MULTA. 1) Julgam-se irregulares as contas e em débito o responsável, em função da não comprovação da boa e regular aplicação de recursos federais recebidos por meio de convênio. 2) A realização de festividade atrelada ao aniversário do município, com utilização de verba federal proveniente de convênio ou instrumento congênere, enseja imputação de débito e responsabilização, de forma solidária, do ente federado e do signatário da avença.

TOMADA DE CONTAS ESPECIAL (TCE)

Secretaria de Controle Externo de Tomada de Contas Especial - Secex/TCE.

Em exame a Tomada de Contas Especial instaurada pelo Ministério do Turismo - Mtur em desfavor do Sr. Antônio Gomes da Silva, ex-Prefeito de Mari/PB, tendo por fundamento a não comprovação da regular aplicação dos recursos repassados pela União no âmbito do Convênio 704.874/2009 (peça 7) .
2.	Referido ajuste, celebrado entre aquela municipalidade e o Mtur, teve por objeto a realização do evento intitulado "2ª Festa da Mandioca" e vigência de 15/9 a 7/12/2009, com prazo para a apresentação da prestação de contas até o dia 8/1/2010.
3.	Para a consecução do avençado, foram previstos R$ 105.000,00, sendo R$ 100.000,00 à conta do concedente e R$ 5.000,00 referente à contrapartida do convenente. A verba federal foi repassada em 27/10/2009, por meio da Ordem Bancária 2009OB801656 (peça 9) .
4.	De acordo com o relatório do tomador de contas, o fundamento para a instauração desta TCE foi a constatação de que o evento festivo estava vinculado ao aniversário do município, situação vedada pela Portaria MTur 171/2008.
5.	O responsável foi devidamente comunicado e, diante da ausência de justificativas suficientes para elidir a irregularidade e da não devolução dos recursos, o Ministério do Turismo instaurou a presente Tomada de Contas Especial. 
6.	No âmbito deste Tribunal, a Secretaria de Controle Externo de Tomada de Contas Especial - Secex/TCE instruiu os autos e apontou que, além da falha consubstanciada no item 4 supra, as seguintes irregularidades foram verificadas neste processo (peça 61, pp. 6/13) : i) ausência de comprovação de que as empresas que não detinham direitos de exclusividade, contratadas irregularmente por inexigibilidade, pagaram o cachê de bandas ou cantores que realizaram o evento; e ii) não comprovação da execução física do objeto do convênio.
7.	A unidade especializada consignou, ademais, que o Município de Mari/PB deveria ser incluído no polo passivo destes autos, dado que se beneficiara dos festejos de aniversário custeados com a verba federal conveniada.
8.	Desse modo, a Secex/TCE efetuou, por delegação de competência deste Relator, a citação solidária do Sr. Antônio Gomes da Silva e do Município de Mari/PB, pelo débito de R$ 100.000,00, em decorrência das constatações acima elencadas (peças 61, pp. 13/16; 62, 63 e 66/69) . 
9.	Transcorrido in albis o prazo para o encaminhamento das alegações de defesa, a unidade instrutiva, com endosso do Parquet especializado, apresentou proposta de mérito que contempla, em síntese, fixar novo e improrrogável prazo para que o Município de Mari/PB recolha o débito aos cofres do Tesouro Nacional.
10.	Perscrutando os autos, verifico que não constam do processo elementos comprovando que a empresa contratada para realizar as festividades tenha, efetivamente, repassado o cachê dos artistas e bandas que se apresentaram no evento, consoante asseverado pela Secex/TCE (peça 61, pp. 7/8) :
"23.1.4	No caso vertente, observou-se a contratação de bandas sem cotação de preços, via intermediário, sem comprovação da exclusividade desse, e sem comprovação de que os pagamentos realizados com recursos do convênio foram repassados às atrações artísticas ou a seus representantes legais:
	Atração artística 
 (peça 68) 
	Valor 
 (R$) 
	Intermediário contratado
	Evidências específicas
	Observações

	Banda Forró Cavalo de Tróia
 
	3.000,00
	Maristela de Souza Falcão
 (contrato à peça 22) 
	NF e recibos (peças 23-24) .
	1) há comprovantes dos pagamentos realizados pelo convenente ao intermediário contratado.
2) Não consta dos autos documentos com eficácia de conferir a exclusividade da representação, os quais não poderiam ter restrições relativas à data, ao local ou a evento específico, bem como estarem registrados em cartório e publicados em veículo da imprensa oficial.
3) Não há comprovante financeiro de que o intermediário contratado, pagou os cachês dos artistas.

	Banda Forró Pegado
	10.500,00
			
	Banda Saia Rodada
	47.000,00
			
	Forrozão Puro Amor
	3.000,00
			
	T O T A L
	63.500,00
			
23.1.5 Observa-se do quadro supra que não constam dos autos elementos que indicam a realização de pagamentos com recursos do convênio às atrações artísticas ou a seus representantes legais de acordo com o previsto no plano de trabalho. Em razão disso, não há como afirmar que as atrações foram devidamente remuneradas como previsto no convênio.
 (...) 
23.1.7 Cabe mencionar que a irregularidade de inexigibilidade indevida (ocasionada pela ausência de contratos de exclusividade válidos) não ensejaria débito, caso se pudesse comprovar a correta execução financeira do convênio. 
23.1.8	Contudo, em relação à execução financeira dos shows, o convenente, tendo contratado a empresa intermediária de forma indevida, teria que comprovar que os recursos do convênio foram efetivamente destinados às bandas e aos artistas que tenham de fato se apresentado no evento conforme especificado no plano de trabalho. Assim, deveriam ter sido apresentadas notas fiscais e recibos emitidos em nome das bandas e artistas assinados por seus representantes legais ou pelos seus empresários exclusivos, sendo que essa representação ou exclusividade deveria ser registrada em cartório. 
23.1.9 No entanto, consta dos autos somente elementos que comprovam o pagamento às empresas intermediárias contratadas (peça 24) ."
11.	Este Tribunal, por meio do Acórdão 936/2019-TCU-Plenário (subitens 9.5.1 e 9.5.3) , decidiu, além de outros encaminhamentos, dar ciência ao Ministério do Turismo que: i) instrumentos de procuração; ii) cartas de exclusividade e outros documentos de caráter temporário, conferidos a empresas intermediárias, por artistas ou por seus representantes exclusivos, como resultado das tratativas para a realização de eventos custeados com recursos federais, associados a notas fiscais emitidas pelas intermediárias, quando desacompanhados de documentos comprobatórios dos valores cobrados pelos artistas, a título de cachê, e o seu efetivo recebimento, emitidos pelos próprios artistas ou por seus representantes exclusivos, não se prestam a elidir eventual débito na aplicação de recursos federais.
12.	Ademais, por meio do Parecer Técnico 109/2018/GSNPTur/SNPTur, o Ministério do Turismo aduziu que a execução física do ajuste não foi integralmente comprovada devido à ausência de elementos que permitissem atestar a realização de parte das metas previstas no plano de trabalho, conforme sintetizado no quadro abaixo (peça 37) : 
	Item Plano de Trabalho
	Exame realizado pelo concedente

	FOLDER: em papel cochet com dimensões de 29,7x21cm, em policromia
	Embora conste fotografias dos folders no relatório de fiscalização in loco (peça 10) , não foi encaminhado exemplar do folder nem termo de recebimento e distribuição do material promocional produzido, conforme determina cláusula décima segunda, parágrafo segundo, alínea k, do termo de convênio assinado.

	PLANFLETOS: em papel colchet com dimensão de 20x10cm, em policromia.
	
	RÁDIO: Divulgação por emissoras de rádio em inserções de 30 segundos durante o período de 15 de setembro de 2009 a 20 de setembro de 2009.
	O Convenente encaminhou cópia do anúncio em áudio, conforme arquivo acostado ao SEI sob o número 0152859.
Encaminhou, ainda, um comprovante de exibição, conforme documento acostado ao SEI sob o número 0228147.
Contudo, não é possível vincular o referido comprovante à despesa com divulgação em rádio prevista no plano de trabalho, uma vez que as informações constantes do referido comprovante não correspondem às especificações do plano de trabalho. Analisando o comprovante, observa-se que houve irradiações em data anterior a vigência do convênio; que o nome da campanha que foi irradiada se refere ao aniversário de 51 anos de emancipação política do Município e não ao evento objeto do convênio; que a quantidade de irradiações registradas (60) não confere com a quantidade prevista no plano de trabalho (100) ; que o tempo de irradiação registrado (40 segundos) também não confere com o tempo previsto no plano de trabalho (30 segundos) .
Por fim não é possível vincular o comprovante de exibição à empresa contratada para execução dos serviços de divulgação em rádio, qual seja STELLA PRODUÇÕES.

	TV: Divulgação por emissoras de TV, em inserções de 40 segundos durante o período de 15 de setembro de 2009 a 20 de setembro de 2009.
	O Convenente encaminhou cópia do anúncio em vídeo, conforme arquivo acostado ao SEI sob o número 0152861.
Encaminhou, ainda, um comprovante de exibição, conforme documento acostado ao SEI sob o número 0228147. 
No entanto, não é possível vincular este comprovante de exibição à despesa de divulgação em TV prevista no plano de trabalho do convênio, já que o convenente contratou a empresa STELLA PRODUÇÕES para execução do respectivo serviço, mas o referido comprovante foi emitido em nome da agência: CICERAS SANTOS. 
Ademais, o plano de trabalho previa exibições de comerciais de 40 segundos, mas o comprovante de exibição e o vídeo encaminhados evidenciam que os comerciais foram de 30 segundos, ou seja, diferente da especificação do plano de trabalho. Observa-se também que o título do comercial constante do comprovante de exibição se refere ao aniversário de 51 anos de emancipação política do município e não ao evento objeto do convênio.

	LOCAÇÃO DE TENDAS (Tendas totalmente em estrutura metálica, com cobertura de lona medindo 5,00x5,00m) . Período de 18/09 à 20/09/2009, para 2 dias.
	Quanto à execução física deste item, o Relatório de Supervisão "In Loco" n° 201/2009, elaborado pelo servidor Diogo dos Santos Nascimento, matrícula SIAPE n° 1499211, acostado às fls. 58/78 do processo matriz (SEI n° 0152848) , atesta que foi cumprido o plano de trabalho e que qualitativamente os itens foram apresentados em conformidade com o plano de trabalho aprovado. No entanto, com relação a este item especificamente, o relatório aponta que não foi cumprido a quantidade prevista no plano de trabalho, ou seja, das 10 (dez) tendas previstas, somente foram utilizadas 08 (oito) . 
Diante disso, o convenente informa ter efetuado a devolução dos valores atualizados relativos a duas tendas não utilizadas, conforme documento acostado ao SEI sob o número 0228147. Foi apresentado GRU e comprovante de pagamento no valor de R$ 1.077,32 (mil e setenta e sete reais e trinta e dois centavos) .

	Banda Forró Cavalo de Tróia
	Com relação às apresentações artísticas, o relatório de fiscalização in loco atesta que foi cumprido o disposto no plano de trabalho. Ao final do relatório, constam fotografias das apresentações artísticas, no entanto as bandas não foram identificadas.
Sendo assim, o convenente deveria ter encaminhado fotografias de cada apresentação artísticas prevista no plano de trabalho com a respectiva identificação para que fosse realizada a conferência com o plano de trabalho aprovado.

	Banda Forró Pegado
	
	Banda Saia Rodada
	
	Forrozão Puro Amor
	
13.	Para além das constatações acima, suficientes, per se, para macular as persentes contas especiais, foi verificado que as festividades estavam vinculadas ao aniversário da municipalidade.
14. 	A Portaria MTur 71/2008, vigente à época da assinatura do Convênio 704.874/2009, em seu art. 15, § 4º, não previa a destinação de recursos federais do Ministério do Turismo para aquele tipo de evento: 
"Art. 15. (...)  
§ 4º No caso de Eventos Geradores de Fluxo Turístico serão definidos os grupos a seguir para enquadramento da natureza do evento: 
a) Carnaval;
b) Carnaval fora de época;
c) Etapas de Eventos Esportivos - nacional ou mundial;
d) Festas Juninas;
e) Festividades Natalinas;
f) Festivais de Cinema;
g) Festivais Culturais;
h) Festivais Folclóricos;
i) Festivais Gastronômicos;
j) Festivais de Inverno;
k) Festivais de Pesca Esportiva;
l) Feiras e Exposições de Produtos originários da localidade e ou região do evento;
m) Réveillon; e
n) Rodeios." 
15.	Como se vê, não há nas hipóteses dispostas na norma de regência a possibilidade da realização de festejos relacionados ao aniversário do ente federado.
16.	Não por outro motivo, a jurisprudência do TCU é no sentido de que é irregular e enseja dano ao erário o custeio de evento vinculado ao aniversário da municipalidade com recursos federais (Acórdão 9392/2020-TCU-Primeira Câmara, relator ministro-substituto Weder de Oliveira; 8.021/2020 - Segunda Câmara, relator ministro Aroldo Cedraz e 9.893/2019 - Segunda Câmara, de minha relatoria) . 
17.	Noutro giro, foi acertada a inclusão no polo passivo deste processo do Município de Mari/PB, porquanto o aludido evento que, em princípio, deveria ter sido arcado pelos cofres municipais, foi financiado por verba da União.
18.	Tal situação, ou seja, o chamamento da municipalidade para arcar com prejuízo decorrente da realização, com recursos federais, de comemoração festiva alusiva ao aniversário do município, foi sufragada por este Tribunal quando da prolação do Acórdão 6212/2020-TCU-Segunda Câmara, de relatoria do ministra Ana Arraes.
19.	Transcrevo, por oportuno, excerto do posicionamento do Parquet especializado, da lavra do Subprocurador-Geral Lucas Rocha Furtado, acolhido, in totum, pela relatora daquele feito: 
"Com efeito, conforme ressaltado na instrução inicial à peça 61, 'ficou patente que a entidade convenente utilizou recursos do convênio para custear evento relacionado ao aniversário da cidade' (vide peças 22, p. 1, e 46, p. 19-20) , o que não se enquadra nas categorias previstas no art. 16 da Portaria MTur 153, de 6/10/2009. 
Ao camuflar o verdadeiro objetivo da festividade com o título de 'I Semana Cultural de Santa Rosa de Goiás' (vide peças 2, p. 1-2, 14, 27, 31 e 37) , o município se beneficiou indevidamente dos recursos federais, já que, caso não tivesse sido praticado tal embuste, teria que arcar com a festa exclusivamente com recursos próprios. 
Não se configurou, portanto, apenas o benefício da população local que participou do evento, mas dos cofres do próprio município, que deixou de custear, ao menos, a locação de equipamentos e os cachês das bandas, pagos com recursos do convênio."
20.	Tendo em vista que o Sr. Antônio Gomes da Silva e o Município de Mari/PB optaram pela revelia, deve o presente processo seguir seu curso, nos termos do art. 12, § 3º, da Lei 8.443/1992.
21.	No ponto, discordo do encaminhamento unânime alvitrado pela Secex/TCE e pelo Ministério Público de Contas no sentido de que seja fixado novo e improrrogável para que a municipalidade recolha o débito ora em escrutínio.
22.	E assim o faço, porque, embora não se possa avaliar a boa-fé de pessoa jurídica, o que, em princípio, conduziria ao encaminhamento sugerido nestes autos, o Tribunal tem entendimento de que a revelia conduz ao julgamento imediato das contas do ente federado quando este se queda inerte em relação ao chamamento da Corte (Acórdão 4369/2014-TCU-Primeira Câmara, relator ministro Benjamin Zymler; 5.053/2016 - Primeira Câmara, relator ministro José Múcio Monteiro; 5.442/2017 - Segunda Câmara, de minha relatoria e 1.233/2018 - Plenário, relator ministro José Múcio Monteiro) .
23.	Assim, à guisa de conclusão, cabe julgar irregulares as contas do Sr. Antônio Gomes da Silva e do Município de Mari/PB, imputando-se-lhes, solidariamente, o débito de R$ 100.000,00, abatendo-se na oportunidade, e nos termos do enunciado 128 da súmula de jurisprudência do TCU, o valor de R$ 1.077,32, devolvido na data de 26/4/2018. 
24.	Decerto, o caso comportaria a aplicação, ao ex-Prefeito, da penalidade pecuniária insculpida no art. 57 da Lei 8.443/1992. Todavia, como demonstrado pela Secex/TCE nos itens 32 e 33 da instrução transcrita no Relatório precedente, ocorreu a prescrição da pretensão punitiva, nos moldes delineados pelo Acórdão 1441/2016-TCU-Plenário (relator ministro Benjamin Zymler e redator ministro Walton Alencar Rodrigues) .
25.	Oportuno, por fim, nos termos do § 7° do art. 209 do Regimento Interno/TCU, encaminhar cópia do Acórdão que sobrevier à Procuradoria da República no Estado da Paraíba, para a adoção das medidas de sua alçada, bem como ao Ministério do Turismo, para ciência. 
	Ante o exposto, manifesto-me por que seja adotado o Acórdão que ora submeto a este Colegiado. 
	
T.C.U., Sala das Sessões, em 16 de março de 2021.
MARCOS BEMQUERER COSTA
Relator